---
title: "Esperanza de vida y factores socioeconomicos"
subtitle: "Entrega 0 - Analisis exploratorio y limpieza de la base de datos"
author: "Nombre Apellido"
date: "`r format(Sys.Date(), '%d/%m/%Y')`"
output:
  html_document:
    toc: true
    toc_float: true
    theme: cosmo
    number_sections: true
---

```{r setup, include=FALSE}
knitr::opts_chunk$set(echo = TRUE, warning = FALSE, message = FALSE)
```

# Introduccion

La base de datos que vamos a trabajar es **Life Expectancy Data (Updated)**,
disponible en Kaggle. Contiene indicadores de salud, economia y educacion
para distintos paises entre 2000 y 2015, y la idea del proyecto es explorar
que factores socioeconomicos y de salud estan mas asociados a la esperanza
de vida.

Antes de poder analizar nada, hay que revisar la calidad de los datos:
ver si hay errores de captura, variables mal codificadas, datos faltantes,
etc. Ese es el objetivo de esta primera entrega: dejar la base limpia y
lista para el analisis posterior.

# Librerias

Usamos `dplyr` para la manipulacion de datos, `readr` para leer el csv y
`knitr` para las tablas. El siguiente chunk las instala solo si no las
tenemos instaladas todavia.

```{r librerias}
paquetes_necesarios <- c("dplyr", "readr", "knitr")

for (p in paquetes_necesarios) {
  if (!requireNamespace(p, quietly = TRUE)) install.packages(p)
}

library(dplyr)
library(readr)
library(knitr)
```

# Carga del dataset

Este documento asume que el archivo `.Rmd` esta en la raiz del proyecto y
que el csv esta guardado en la carpeta `data/`. Si al correrlo les marca
error de "archivo no encontrado", revisen que el working directory sea la
carpeta del proyecto (Session > Set Working Directory > To Source File
Location en RStudio).

```{r cargar-datos}
df <- read_csv("data/Life-Expectancy-Data-Updated.csv", show_col_types = FALSE)

cat("Filas:", nrow(df), "\n")
cat("Columnas:", ncol(df), "\n")
```

# Exploracion inicial

Antes de limpiar nada, vale la pena mirar como viene la base: que tipo de
dato tiene cada columna, si hay valores faltantes, cuantos paises y anios
cubre, etc.

```{r estructura}
str(df)
```

```{r resumen}
summary(df)
```

## Valores faltantes por columna

```{r na-por-columna}
na_por_columna <- colSums(is.na(df))
na_por_columna[na_por_columna > 0]
```

No hay valores faltantes en ninguna columna, lo cual tiene sentido porque
el dataset ya viene "curado" por quien lo subio a Kaggle. Igual eso no
significa que los datos esten bien: mas abajo vamos a encontrar errores de
captura que no son NAs, sino valores mal escritos.

## Cobertura de paises y anios

```{r cobertura}
cat("Paises distintos:", n_distinct(df$Country), "\n")
cat("Regiones distintas:", n_distinct(df$Region), "\n")
cat("Rango de anios:", min(df$Year), "-", max(df$Year), "\n")
```

## Primeras filas

```{r head-inicial}
kable(head(df, 5))
```

# Limpieza y transformacion de los datos

## Unificar las columnas de status economico

El dataset trae el status de cada pais repartido en dos columnas dummy,
`Economy_status_Developed` y `Economy_status_Developing` (1/0). Es
redundante tener dos columnas para representar una sola variable
categorica, asi que las juntamos en una sola columna `Status` con los
valores `Developed` / `Developing`, y la ubicamos despues de `Region` para
que quede mas ordenado.

```{r unificar-status}
df <- df %>%
  mutate(Status = case_when(
    Economy_status_Developed == 1 ~ "Developed",
    Economy_status_Developing == 1 ~ "Developing",
    TRUE ~ NA_character_
  )) %>%
  select(-Economy_status_Developed, -Economy_status_Developing) %>%
  relocate(Status, .after = Region)

table(df$Status, useNA = "ifany")
```

## Ordenar la base

Ordenamos por pais (alfabeticamente) y despues por anio, para que quede
mas facil de leer y para que la correccion de la siguiente seccion (que
depende del orden) tenga sentido.

```{r ordenar}
df <- df %>% arrange(Country, Year)
```

## Corregir el error del "cero perdido" en thinness

Revisando columna por columna nos dimos cuenta de que
`Thinness_ten_nineteen_years` y `Thinness_five_nine_years` tienen un
problema de recoleccion: algunos valores que deberian ser de dos digitos
(por ejemplo 20.3) quedaron guardados como si fueran de un digito (2.3),
como si se hubiera perdido el cero. El dataset original ya venia con esta
correccion aplicada en otras columnas (Adult_mortality, GDP, Population,
BMI), pero a estas dos columnas de thinness se les paso por alto.

Para detectarlo de forma automatica, comparamos cada valor con los de su
mismo pais en anios cercanos: si un valor es unas 10 veces mas chico que
sus vecinos y multiplicarlo por 10 lo deja mas cerca de ellos, asumimos que
se perdio el cero y lo corregimos. La funcion de abajo hace justamente eso,
pais por pais.

```{r funcion-cero-perdido}
corregir_cero_perdido <- function(valores, umbral_mismo_regimen = 2.5) {
  n <- length(valores)
  corregido <- as.numeric(valores)
  if (n < 2) return(corregido)

  # Primero agrupamos los valores consecutivos que parecen pertenecer al
  # mismo "regimen" (es decir, que no pegan un salto raro entre si)
  grupo <- rep(NA_integer_, n)
  g <- 1
  for (i in 1:n) {
    if (i == 1) {
      grupo[i] <- g
      next
    }
    v_prev <- corregido[i - 1]
    v_curr <- corregido[i]
    if (is.na(v_prev) || is.na(v_curr) || v_prev <= 0 || v_curr <= 0) {
      g <- g + 1
      grupo[i] <- g
      next
    }
    ratio <- max(v_curr, v_prev) / min(v_curr, v_prev)
    if (ratio <= umbral_mismo_regimen) grupo[i] <- g else { g <- g + 1; grupo[i] <- g }
  }

  # Para cada grupo, probamos si "recuperar el cero" (multiplicar la parte
  # entera por 10) lo acerca mas al valor del grupo anterior o siguiente
  for (g in unique(grupo)) {
    idx <- which(grupo == g)
    vals_seg <- corregido[idx]
    if (any(is.na(vals_seg)) || any(vals_seg >= 10) || any(vals_seg <= 0)) next

    candidatos <- floor(vals_seg) * 10 + (vals_seg - floor(vals_seg))

    ref_antes   <- if (min(idx) > 1) corregido[min(idx) - 1] else NA
    ref_despues <- if (max(idx) < n) corregido[max(idx) + 1] else NA

    conecta_antes   <- !is.na(ref_antes)   && abs(candidatos[1] - ref_antes) / ref_antes < 0.3
    conecta_despues <- !is.na(ref_despues) && abs(candidatos[length(candidatos)] - ref_despues) / ref_despues < 0.3

    if (conecta_antes || conecta_despues) corregido[idx] <- candidatos
  }

  corregido
}
```

Aplicamos la funcion pais por pais (para no mezclar datos de un pais con
los de otro) y llevamos la cuenta de cuantos valores se corrigieron en
cada columna.

```{r aplicar-cero-perdido}
cols_cero_perdido <- c("Thinness_ten_nineteen_years", "Thinness_five_nine_years")
resumen_cero <- data.frame(columna = character(), corregidos = integer())

for (col in cols_cero_perdido) {
  original_col <- df[[col]]
  df <- df %>%
    group_by(Country) %>%
    group_modify(function(g, key) {
      g[[col]] <- corregir_cero_perdido(g[[col]])
      g
    }) %>%
    ungroup()
  n_corregidos <- sum(original_col != df[[col]], na.rm = TRUE)
  resumen_cero <- rbind(resumen_cero, data.frame(columna = col, corregidos = n_corregidos))
}

df <- df %>% arrange(Country, Year)  # el group_modify puede desordenar las filas

kable(resumen_cero)
```

## Correccion puntual: Eritrea 2015

Al revisar la base pais por pais notamos un salto que no tiene explicacion
logica: en Eritrea, entre 2014 y 2015, el PIB per capita y la poblacion
cambian de forma abrupta y despues vuelven a un valor cercano al de antes
en la siguiente medicion. No es un patron que la funcion anterior pueda
resolver (porque es un caso puntual, no un problema sistematico de "cero
perdido"), asi que lo corregimos a mano con el valor real reportado por el
Banco Mundial para ese anio.

```{r correccion-eritrea}
cat("Antes de la correccion:\n")
df %>% filter(Country == "Eritrea", Year == 2015) %>% select(GDP_per_capita, Population_mln) %>% print()

df$GDP_per_capita[df$Country == "Eritrea" & df$Year == 2015] <- 901.1
df$Population_mln[df$Country == "Eritrea" & df$Year == 2015] <- 3.5

cat("\nDespues de la correccion:\n")
df %>% filter(Country == "Eritrea", Year == 2015) %>% select(GDP_per_capita, Population_mln) %>% print()
```

## Variables cualitativas nuevas (terciles)

El proyecto pide trabajar con variables cualitativas, y la base solo trae
tres de forma nativa: `Country`, `Region` y el `Status` que armamos antes.
Para llegar a las 6 que necesitamos, convertimos tres variables numericas
relevantes en categorias de **Bajo / Medio / Alto** usando terciles (cada
categoria se queda con un tercio de los paises-anio). Elegimos
`GDP_per_capita`, `Schooling` y `Adult_mortality` porque son variables
clave para el analisis y tiene sentido interpretarlas en niveles.

Las agregamos como columnas nuevas con sufijo `_cat`, sin borrar las
columnas numericas originales, porque las vamos a seguir necesitando para
otros analisis.

```{r funcion-terciles}
cualificar_terciles <- function(x) {
  cortes <- quantile(x, probs = c(0, 1/3, 2/3, 1), na.rm = TRUE)
  cut(x, breaks = cortes, labels = c("Bajo", "Medio", "Alto"), include.lowest = TRUE)
}
```

```{r aplicar-terciles}
df <- df %>%
  mutate(
    GDP_per_capita_cat  = cualificar_terciles(GDP_per_capita),
    Schooling_cat       = cualificar_terciles(Schooling),
    Adult_mortality_cat = cualificar_terciles(Adult_mortality)
  ) %>%
  relocate(GDP_per_capita_cat, .after = GDP_per_capita) %>%
  relocate(Schooling_cat, .after = Schooling) %>%
  relocate(Adult_mortality_cat, .after = Adult_mortality)
```

```{r terciles-distribucion}
table(df$GDP_per_capita_cat)
table(df$Schooling_cat)
table(df$Adult_mortality_cat)
```

Dejamos registro de donde queda cada corte:

```{r terciles-rangos}
for (col in c("GDP_per_capita", "Schooling", "Adult_mortality")) {
  cortes <- quantile(df[[col]], probs = c(0, 1/3, 2/3, 1), na.rm = TRUE)
  cat("\n---", col, "---\n")
  cat(sprintf("Bajo:  [%.2f - %.2f]\n", cortes[1], cortes[2]))
  cat(sprintf("Medio: (%.2f - %.2f]\n", cortes[2], cortes[3]))
  cat(sprintf("Alto:  (%.2f - %.2f]\n", cortes[3], cortes[4]))
}
```

# Verificacion final

Con esto ya tenemos las 6 variables cualitativas que pide el proyecto
(`Country`, `Region`, `Status`, `GDP_per_capita_cat`, `Schooling_cat`,
`Adult_mortality_cat`), los errores de captura corregidos, y la base
ordenada.

```{r verificacion-final}
cat("Filas:", nrow(df), "\n")
cat("Columnas:", ncol(df), "\n")

kable(head(df, 5))
```

# Exportar la base limpia

Guardamos la version limpia en la carpeta `data/` para usarla directamente
en la siguiente entrega, sin tener que correr toda la limpieza de nuevo.

```{r exportar}
write_csv(df, "data/Life-Expectancy-Data-Clean.csv")
```
